【裁判字號】    98,訴,1526
【裁判日期】    990209
【裁判案由】    第三人異議之訴等
【裁判全文】
臺灣臺北地方法院民事判決              98年度訴字第1526號
原      告  乙○○劉蕙之承受.
            丙○○劉蕙之承受.
共      同
訴訟代理人  陳尹章律師
被      告  台灣中小企業銀行股份有限公司
法定代理人  戊○○
訴訟代理人  丁○○
            甲○○
上列當事人間第三人異議之訴等事件，本院於民國99年1月21日
言詞辯論終結，判決如下：
    主  文
本院九十八年度司執字第三五四○九號返還消費借貸款強制執行
事件，就原告所有如附表所示之不動產所為之強制執行程序，應
予撤銷。
訴訟費用新臺幣柒萬貳仟玖佰柒拾元由被告負擔。
    事實及理由
一、原告劉蕙於訴訟進行中之民國98年6月23日死亡，其繼承人
    乙○○、丙○○具狀聲明承受訴訟（見卷第51至54、60、61
    頁），經核於法相符，應予准許。
二、原告起訴主張：
  (一)先位之訴：
  1.王運信（劉蕙之夫、原告乙○○、丙○○之父）於74、75年
    間為瑞遴企業有限公司（下稱瑞遴公司）與被告間之借貸關
    係擔任保證人，然其後原告均未曾聽聞或接獲任何傳票、支
    付命令或其他司法文書請求王運信代負履行責任，亦未接獲
    民事法院之確定判決或執行法院之執行或查封通知等文件，
    王運信於90年4月26日過世後，原告均無從知悉此一債務之
    存在，至被告於98年5月執行時，原告始知悉此一債務。
  2.王運信之保證債務如由原告繼續履行將顯失公平，原告自得
    依民法繼承編施行法第1條之3第2項規定享有限定繼承之利
    益：
    劉蕙原任職空軍，於58年開始即獲空軍總司令部分配居住
      於正義東村84號，其後，該處眷村於70年間由台北市政府
      與國防部共同改建為國宅後，再由劉蕙承購，改建後之國
      宅經編定門牌為：台北市大安區○○○路○段248巷13弄20
      號3樓。為取得如附表所示之不動產，劉蕙當時曾向台北
      市銀行貸款。再查，劉蕙自62年8月1日自空軍退伍，並按
      月領取退休俸，一年約新臺幣（下同）40餘萬元已足以支
      付每月攤還貸款之本息2,639元，是劉蕙具有繳納如附表
      所示不動產之資力及事實，如附表所示之不動產確屬劉蕙
      自行出資購買所得之固有財產，並非王運信出資購買，殆
      無疑義。
    王運信之繼承人劉蕙、原告乙○○、丙○○於繼承時無法
      預知系爭保證債務，以致不能確實主張權益，如仍由繼承
      人負無限制之清償責任，顯失公平，另考量所繼承遺產（
      王運信之遺產為零）與保證債務金額相距甚多，如強令原
      告之固有財產繼續清償，嚴重影響其生存權及財產權，顯
      失公平。
  3.按限定繼承之繼承人，就被繼承人之債務，唯負以遺產為限
    度之物的有限責任。故就被繼承人之債務為執行時，限定繼
    承人僅就遺產之執行居於債務人之地位，如債權人就限定繼
    承人之固有財產聲請強制執行，應認限定繼承人為強制執行
    法第15條之第三人，得提起第三人異議之訴，請求撤銷強制
    執行程序，最高法院77年台抗字第143號著有判例，為此依
    強制執行法第15條規定，提起本件訴訟。並聲明：如主文第
    1項所示。
  (二)備位之訴：
    如鈞院認無民法繼承編第1條之3第2項規定之適用時，因被
    告之本金200萬元債權及利息、違約金債權業已罹於時效，
    為此依強制執行法第14條規定，訴請撤銷強制執行程序。並
    聲明：鈞院98年度司執字第35409號返還消費借貸款強制執
    行事件，對原告所為之強制執行程序，應予撤銷。
三、被告之抗辯：
  (一)74年時金融環境保守，獨設有公營行庫而無民營銀行之存在
    。銀行當時除依徵授信準則審核借款人外，對所徵提連帶保
    證人之信用、社會地位、收入及精神狀況採趨嚴之標準。且
    當時社會環境民風淳樸，為人作保無啻為一人生大事，遑論
    誠為向銀行借款之連帶保證人，對其所負之連帶保證之責焉
    無不知之理。
  (二)觀諸鈞院76年度訴字第996號民事判決中，詳載王運信確曾
    出席開庭辨論且認諾連帶保證債務之實。另國稅局約遲至87
    年間方始提供債權人查詢債務人財產所得資料，而王運信既
    已於76年知悉上揭債務，又劉蕙與王運信同居生活多年，期
    間亦未聲請夫妻個別財產權利顯有共財之實，且原告乙○○
    為王運信之長子，於76年訴訟當時皆已壯年，社會歷練嫻熟
    ，與被繼承人親屬關係密不可分，卻空言不知王運信上揭債
    務，實難令人採信。並聲明：原告之訴駁回。
四、兩造不爭執之事實：
  (一)瑞遴公司前邀同王運信等人為連帶保證人向被告借款，因瑞
    遴公司未依約清償，被告即訴請瑞遴公司、王運信等人清償
    借款，經本院以76年度訴字第996號判決並確定在案，被告
    即持前開確定判決為執行名義聲請強制執行，因全未受償而
    經本院核發86年7月14日北院瑞86民執宙9328字第23029號債
    權憑證。
  (二)王運信於90年4月26日死亡，劉蕙（王運信之妻）、原告乙
    ○○（王運信之長子）、丙○○（王運信之次子）為王運信
    之全體繼承人，渠等3人並未於法定期限內向法院聲請拋棄
    繼承或限定繼承。
  (三)劉蕙於98年6月23日死亡。
  (四)被告曾持前開債權憑證為執行名義而就本院91年度執字第44
    40號強制執行事件參加分配，共受償68,900元。
  (五)被告復持前開債權憑證為執行名義而聲請強制執行，經本院
    以98年度司執字第35409號受理，執行標的為劉蕙所有如附
    表所示之不動產、劉蕙對中華郵政股份有限公司仁愛路郵局
    之存款債權、原告乙○○對遠東國際商業銀行股份有限公司
    台北松江分行之存款債權。嗣被告於98年5月25日具狀撤回
    上開存款部份之強制執行。
五、本件應探究者為：(1)本件有無民法繼承編第1條之3第2項規
    定之適用？(2)如(1)為無，被告對原告之本金、利息、違約金
    請求權是否已罹於時效？茲析述如下：
  (一)按中華民國74年6月4日以前結婚，並適用聯合財產制之夫妻
    ，於婚姻關係存續中以妻之名義在同日以前取得不動產，而
    有左列情形之一者，於本施行法中華民國85年9月6日修正生
    效1年後，適用中華民國74年民法親屬編修正後之第1017條
    規定：一、婚姻關係尚存續中且該不動產仍以妻之名義登記
    者；聯合財產中，夫或妻於結婚時所有之財產，及婚姻關係
    存續中取得之財產，為夫或妻之原有財產，各保有其所有權
    ，民法親屬編施行法第6條之1第1款、74年修正後民法第101
    7條第1項分別定有明文。查：王運信、劉蕙於74年6月4日以
    前結婚，且如附表所示之不動產係於72、73年間登記於劉蕙
    名下，而於民法親屬編施行法第6條之1修正生效1年後仍登
    記於劉蕙名下，有土地登記謄本、建物登記謄本在卷可稽（
    見卷第110、111頁），依上規定，如附表所示之不動產乃劉
    蕙之原有財產，劉蕙保有其所有權。
  (二)按繼承在民法繼承編中華民國98年5月22日修正施行前開始
    ，繼承人對於繼承開始以前已發生代負履行責任之保證契約
    債務，由其繼續履行債務顯失公平者，以所得遺產為限，負
    清償責任，民法繼承編施行法第1條之3第2項定有明文。蓋
    保證人保證債務之發生，繫諸主債務人是否履行債務，與一
    般債務人負擔自己債務責任之情形不同，故相較於一般債務
    ，保證契約債務之存在，保證人之繼承人顯較難獲悉。又債
    權人借款時所評估者，乃為主債務人及保證人本身之資力，
    不會就保證人之繼承人之資力併予評估，從而，繼承人如因
    繼承保證契約債務以致影響其財產權及生存權，即有加以保
    護之必要，而溯及保護此等繼承人。查：王運信於90年4月
    26日死亡，有戶籍謄本可參（見卷第50頁），而於王運信過
    世前已發生代負履行責任之保證契約債務，亦有本院76年度
    訴字第996號民事判決、民事裁定、判決確定證明書可佐（
    見卷第31至34頁），再參之臺北市國稅局財產歸屬資料清單
    （見卷第19、20頁），王運信名下並未有何財產，另依臺北
    市國稅局98年10月30日財北國稅資字第0980254587號函覆內
    容（見卷第70頁），截至98年9月28日止查無王運信繼承人
    向該局申報遺產稅紀錄，可認王運信之繼承人並未自王運信
    處繼承相當價值之遺產，再者，系爭債務本金為200萬元，
    如加計累積至今之利息、違約金，則已達700多萬元，是以
    考量王運信之繼承人並未自王運信處繼承相當價值之遺產，
    倘令渠等須負擔王運信之鉅額保證契約債務，勢必嚴重影響
    其財產權，確有顯失公平之情形，故本件應認有民法繼承編
    第1條之3第2項規定之適用，即王運信之繼承人就王運信之
    保證契約債務，僅以所繼承王運信之遺產為限，負清償責任
    。
  (三)再按第三人就執行標的物有足以排除強制執行之權利者，得
    於強制執行程序終結前，向執行法院對債權人提起異議之訴
    ，強制執行法第15條前段規定明確。又限定繼承之繼承人，
    就被繼承人之債務，唯負以遺產為限度之物的有限責任。故
    就被繼承人之債務為執行時，限定繼承人僅就遺產之執行居
    於債務人之地位，如債權人就限定繼承人之固有財產聲請強
    制執行，應認限定繼承人為強制執行法第15條之第三人，得
    提起第三人異議之訴，請求撤銷強制執行程序（最高法院77
    年台抗字第143號判例意旨參照）。本件王運信之繼承人就
    王運信之保證契約債務，本僅以所繼承王運信之遺產為限，
    負清償責任，惟被告（債權人）竟就劉蕙之固有財產即如附
    表所示之不動產聲請強制執行，揆諸前揭判例意旨，劉蕙屬
    強制執行法第15條之第三人，得提起第三人異議之訴，請求
    撤銷強制執行程序。
六、從而，原告依強制執行法第15條規定，訴請撤銷本院98年度
    司執字第35409號返還消費借貸款強制執行事件，就原告所
    有如附表所示之不動產所為之強制執行程序，洵屬有據，應
    予准許。又本件先位之訴既為有理由之認定，即無探究備位
    之訴之必要，併此敘明。
七、本件事證已臻明確，兩造其餘攻防方法及所提證據，業經審
    酌，核與本件判決結果無影響，爰不逐一論述，併此敘明。
八、據上論結，本件原告之訴為有理由，依民事訴訟法第78條，
    判決如主文。
中    華    民    國    99    年     2    月     9    日
                  民事第四庭  法  官  張文毓
以上正本係照原本作成。
如對本判決上訴，須於判決送達後20日內向本院提出上訴狀（須
附繕本）。
中    華    民    國    99    年    2     月    9     日
                              書記官  賴敏慧
附表：
1.臺北市○○區○○段二小段1792建號房屋（門牌號碼：臺北市
  大安區○○○路○段248巷13弄20號3樓），權利範圍全部。
2.臺北市○○區○○段二小段42地號土地（地目建、面積3,672
  平方公尺），權利範圍36700分之319。

司法院資訊處製作；財團法人民間司法改革基金會備份。
